【裁判字號】    99,台上,2827
【裁判日期】    990506
【裁判案由】    殺人
【裁判全文】
最高法院刑事判決            九十九年度台上字第二八二七號
上  訴  人  甲○○
選任辯護人  陳佳俊律師
上列上訴人因殺人案件，不服台灣高等法院台中分院中華民國九
十九年一月十九日第二審更審判決（九十八年度上重更(一)字第三
八號，起訴案號：台灣彰化地方法院檢察署九十七年度偵字第一
一一八五號），提起上訴，本院判決如下：
    主  文
原判決撤銷，發回台灣高等法院台中分院。
    理  由
本件原判決撤銷第一審關於上訴人甲○○妨害公務及殺人部分之
科刑判決，暨諭知上訴人被訴搶奪部分無罪之判決，改判依想像
競合關係從一重論處上訴人殺人罪刑（處無期徒刑，褫奪公權終
身）；固非無見。
惟查：（一）刑事訴訟法第一百五十九條之三第三款規定，被告
以外之人於審判中，滯留國外或所在不明而無法傳喚或傳喚不到
者，其於檢察事務官、司法警察官或司法警察調查中所為之陳述
，經證明具有可信之特別情況，且為證明犯罪事實之存否所必要
者，得為證據。所謂「傳喚不到」，應指因滯留國外或所在不明
而致傳喚不到而言，倘無上開情形而僅係單純傳喚不到，自無該
條款之適用。原判決於理由欄二、(三)說明：「證人張淑惠於本院
（指原審）審理中迭經合法傳喚而不到，有送達證書二份在卷可
稽，而其係上訴人之胞兄曾意榮（經判刑確定）之女友，衡情應
無故意攀誣上訴人之必要，……，足徵證人張淑惠於警詢中所言
確有所本，益證該證人上開警詢筆錄應具有可信之特別情況，亦
為證明上訴人犯罪事實之存否所必要……證人張淑惠上開警詢筆
錄，自具有證據能力」，並於理由欄一、(一)採張淑惠於警詢之供
述作為判決之證據（原判決正本第三頁、第十頁）。但依卷內資
料，證人張淑惠係經合法傳喚而未到庭，並非「滯留國外或所在
不明而傳喚不到」（原審卷第一一七之一頁至第一一八頁），與
刑事訴訟法第一百五十九條之三第三款規定不符，原判決認上開
證人於警詢中之供述為有證據能力，並採為判決之基礎，於證據
法則之適用自有違誤。（二）原判決事實欄認定：「甲○○……
意圖為自己不法之所有，基於未經許可持有手槍、子彈及殺人之
犯意，趁陳國欽將曾意榮壓制在地，無暇他顧之際，擅自出手搶
奪陳國欽身上所攜帶之上開槍、彈，得手後……持該槍枝朝陳國
欽之左上背部射擊子彈一發後，隨即持該槍、彈逃逸」（原判決
正本第二頁）；於理由欄一、(六)說明：「上開搶奪部分，業據被
告（指上訴人）於偵查及第一審分別自白不諱，並經證人劉雅雯
、張淑惠等二人於警詢及偵查時證述在卷，且觀諸上開現場錄影
光碟之畫面，被害人陳國欽被同案被告曾意榮糾纏扭打在地，根
本看不出被害人有作勢拔槍之舉，反倒是被告從後環抱被害人後
，即搶取被害人之上開槍、彈，進而槍殺被害人，事後又將槍枝
、子彈帶離現場，準此難謂被告無將該槍、彈據為己有之犯意，
縱被告於逃亡過程中將之丟棄，亦僅被告恐於遭查獲時，會立即
被識破犯案之身分，並不能抹滅被告搶奪槍、彈及據為己有達一
段時間之行為，益見被告主觀上具有不法所有之意圖甚明」（原
判決正本第八頁）。因認上訴人有搶奪槍枝之犯行；但上訴人辯
稱其係因見被害人拔槍怕其開槍對曾意榮不利，始上前搶其槍枝
，其對於警用槍枝並無據為己有之意等語，而依卷內資料，證人
劉雅雯於偵查中及原審均證稱警員當時有作勢要取出槍枝等語（
相驗卷第六十二頁、原審卷第一三０頁），倘屬非虛，原判決上
開理由說明「看不出被害人有作勢拔槍之舉」，似與上開證述不
符，上訴人辯解其係見陳國欽拔槍始上前搶槍，似非全然無稽。
又依原判決之認定，上訴人於開槍後將槍枝帶離現場，於中途即
將之棄置，而原判決於理由欄三亦說明「被告……非因搶槍之目
的而殺人，毋寧謂係基於殺人之目的而奪槍」（原判決正本第十
二頁），則上訴人辯稱其對於槍枝並無據為己有之意，是否可取
？原判決未深入究明，遽就此部分為上訴人不利之認定，亦嫌速
斷。綜上，應認原判決仍有撤銷發回之原因。原判決其他有裁判
上一罪關係部分，基於審判不可分原則，應一併發回。又本件上
訴人因細故而奪槍殺警，且依原判決之記載，迄未與被害人家屬
達成民事上賠償，另被害人之妻黃莉萍於原審具狀指稱：「本案
迄今已近一年，被告甲○○……僅在庭上向法官表示懺悔，然迄
今仍未對被害人家屬表達歉意，顯見被告非真心悔改」等語（原
審卷第三十五頁反面），是否實情？凡此，均攸關上訴人之犯罪
態度，發回後宜注意及之，併予敘明。
據上論結，應依刑事訴訟法第三百九十七條、第四百零一條，判
決如主文。
中    華    民    國  九十九  年    五    月    六    日
                      最高法院刑事第七庭
                          審判長法官  林  永  茂
                                法官  蘇  振  堂
                                法官  蕭  仰  歸
                                法官  林  立  華
                                法官  劉  介  民
本件正本證明與原本無異
                                      書  記  官
中    華    民    國  九十九  年    五    月   十三   日
                                                    ｍ

司法院資訊處製作；財團法人民間司法改革基金會備份。
